【裁判字號】    88,重訴,299
【裁判日期】    890914
【裁判案由】    所有權移轉登記
【裁判全文】
臺灣桃園地方法院民事判決                        八十八年度重訴字第二九九號
    原      告
    即反訴被告  丙○○
    訴訟代理人  王年柿
    被      告
    即反訴原告  丁○○
    被      告  甲○○
                乙○○
    右三人共同
    訴訟代理人  劉志忠
    複  代理人  鍾開榮
右當事人間請求所有權移轉登記等事件，本院判決如左：
    主    文
原告之訴駁回。
訴訟費用由原告負擔。
反訴被告應將如附表所示之土地所有權狀柒紙返還與反訴原告。
反訴訴訟費用由反訴被告負擔。
    事    實
壹、本訴部分：
甲、原告方面：
  一、聲明：
  （一）、被告丁○○應將其所有坐落桃園縣龍潭鄉○○○段如後附表所列土地全部
          移轉登記與原告所有。
  （二）、被告乙○○、甲○○應將其所有坐落桃園縣龍潭鄉○○○段一一六一地號
          土地移轉登記與原告所有。
  二、陳述：
  （一）、緣原告於民國（下同）八十七年九月二十三日，經介紹購買坐落桃園縣龍
          潭鄉○○○段第一一六０、一一六一之一、一一七八之五、一一七八之九
          、一四０五、一四０六之一、一四０七地號農林用地及一一六一地號建地
          等土地，俟因出賣人彭振洋等人係客籍人士，原告不通客語方言又不通國
          語，乃委由被告甲○○即原告之子及訴外人尤王美麗即被告之媳婦二人與
          出賣人訂立買賣契約，買賣價金約定為新台幣（下同）一千三百萬元，分
          四次給付，均由原告支付台銀支票與出賣人，再由出賣人兌領，已全數給
          付完畢，嗣因原告尚未取得承受農地資格證明書，無法據為移轉登記系爭
          農林用地，乃與被告丁○○商議以其名義為登記，經表示同意後，再委由
          被告甲○○與丁○○訂立「信託登記契約書」，將系爭七筆農林用地地信
          託登記予被告丁○○，按受任人以自己之名義為委任人取得之權利應移轉
          於委任人，被告甲○○因處理委任事務，將受任購買之前開第一一六一地
          號建地二分之一登記於自己名下，依法負有移轉返還與原告之義務，而被
          告乙○○係未受委任處理事務，卻將原告出資購買該第一一六一地號二分
          之一所有權登記為其所有，按無法律上之原因而受利益，致原告受到損害
          ，應返還其利益，查被告乙○○並無合法權源，是亦負有移轉返還之義務
          ，又信託契約係成立於原告與被告丁○○之間，被告甲○○與被告丁○○
          間訂立之「信託登記契約書」，係於信託契約成立後，原告委由被告尤士
          猛代與被告丁○○訂立之書面證據，嗣原告以起訴狀繕本之送達作為終止
          信託契約之意思表示，被告丁○○自應返還系爭農林用地與原告，爰依委
          任、不當得利及信託之法律關係請求如訴之聲明。
  （二）、對被告抗辯之陳述：
      １、原告起訴即主張係委由被告甲○○及訴外人尤王美麗二人訂立買賣契約，
          雖對被告乙○○改依不當得利之法律關係為請求，惟依修正之民事訴訟法
          第二百五十五條第一項規定：訴狀送達後、原告不得將原訴變更或追加他
          訴，但有下列各款情形之一者、不在此限，依本條項但書第二款：「請求
          之基礎事實同一者」、第七款「不甚礙被告之防禦及訴訟之絡結者」，起
          訴之原告即得為訴之變更或追加他訴，原告本件請求之基礎事實同一，所
          為訴之變更追加合於上開法律規定，且從被告之防禦方法立論，被告雖抗
          辯贈與資金或贈與土地，但同以「贈與」關係為其防禦方法，原告為訴之
          變更追加、亦不甚礙於被告之防禦及訴訟之終結。
      ２、本件原告於起訴狀已表示行使委任人之權利，從而被告等即負有移轉系爭
          土地所有權與原告之義務，況購買系爭土地之價金、信託登記之報酬均由
          原告所支付，且原告已取得桃園縣龍潭鄉公所八十八年八月二十五日核發
          之農地承受人自耕能力證明書，又徵諸買賣債權書面契約、土地所有權狀
          均由原告所保管，此等事實即足證訂立系爭土地買賣契約及以被告丁○○
          名義信託登記等舉，均係由原告委任被告甲○○及訴外人尤王美麗二人所
          為，被告所辯買賣契約、信託登記契約書並無原告委任等語之記載，否認
          與原告有委任等關係洵非可採。
      ３、訴外人戊○○（即被告丁○○之原訴訟代理人）陳稱：「．．．丙○○有
          一起來．．．承認已收受十萬元報酬．．．」，足證信託契約係成立於原
          告與被告丁○○之間，該「信託登記契約書」僅係嗣後委由被告甲○○與
          被告丁○○補訂之書面證據，況縱認信託契約係成立於訂立「信託登記契
          約書」之際而否認存在原告與被告丁○○之間，然被告甲○○係受原告委
          任訂約購買系爭土地，其因處理委任事務而信託登記與被告丁○○，則其
          信託行為亦包括在處理委任事務範圍之內，委任人依民法第五百三十九條
          規定：「對於第三人關於委任事務之履行、有直接請求權」，依該規定，
          則原告既已終止信託契約，自得直接請求被告丁○○返還系爭農地與原告
          。
      ４、至被告乙○○、甲○○二人，前於八十八年十月二十八日於答辯狀稱：「
          係由原告贈與被告二人資金．．．向地主彭振洋等人購買．．．」，嗣於
          八十九年一月十三日具狀改稱：「證人廖李淑貞證稱：．．．有聽甲○○
          太太說他們爸爸要買土地給他們．．．足見原告之意自始即為贈與、無任
          何委託或信託關係存在」，被告前抗辯係原告贈與資金，後辯稱係贈與土
          地，先後陳述不一，是其抗辯並非真實。況本件並無贈與之情形，說明如
          下：(1)按贈與資金屬動產之贈與，動產物權之讓與，非將動產交付不生效
          力，民法第七百六十一條定有明文，又贈與物未交付前，贈與人得撤銷其
          贈與，其一部已交付者，得就其未交付之部分撤銷之，民法第四百零八條
          亦載有明文，本件買賣土地之價金係原告以票據支付出賣人，並未將金錢
          交付被告，自無原告贈與資金與被告甲○○、乙○○之情事，(2)以非經登
          記不得移轉之財產為贈與者，在未為移轉登記前，其贈與不生效力，系爭
          農地係信託登記於被告丁○○名下，並未移轉登記與被告乙○○、甲○○
          二人所有，依上開法律規定，被告抗辯為贈與土地既非經登記亦不生效力
          ，縱認有贈與之事實，原告則為撤銷贈與之意思表示，(3)依民法第四零六
          條規定：贈與因當事人一方以自己之財產為無償給與他方之意思表示，經
          他方允受而生效力，是以贈與契約之成立必須贈與人為贈與之意思表示，
          並經受贈人為允受之表示始生效力，查原告本人既未向受贈人為贈與之表
          示，依前開規定，究難認贈與契約已合生效成立，是本件並無被告所辯有
          贈與之情事。
  三、證據：提出不動產買賣契約書乙紙、土地登記謄本十五紙、自耕能力證明書乙
            紙、翰聲房屋協調金收據乙紙、代為辦理自耕能力證明之委託書乙紙、
            存證信函乙紙、土地所有權狀影本七紙、收支明細表乙份及電力公司繳
            費收據影本二紙為證。
乙、被告方面：
  一、聲明：駁回原告之訴。
  二、陳述：
  （一）、就被告乙○○部分，原告起訴狀主張：「．．．一筆建地則信託原告之長
          子及四子即被告乙○○﹑甲○○二人登記」，嗣又於八十九年一月二十六
          日言詞辯論狀改稱：「另被告乙○○未受委任處理購買訟爭土地事務，卻
          將原告出資購買之上開第一一六一地號二分之一所有權登記為其所有，並
          無合法權源」改依不當得利之法律規定請求，按訴狀送達後，原告不得將
          原訴變更或追加他訴，民事訴訟法第二百五十五條定有明文，原告主張之
          事實前後不一，其訴之變更並不符前揭二百五十五條第一項各款之規定，
          被告復表示不予同意，是其訴之變更追加並非合法。
  （二）、按系爭坐落桃園縣龍潭鄉○○○段一一六○﹑一一六一之一﹑一一七八之
          五﹑一一七八之九﹑一四○六之一﹑一四○五﹑一四○七地號等七筆農林
          用地及一一六一地號建地，係由原告贈與被告乙○○﹑甲○○資金，由被
          告乙○○以妻尤王美麗之名義及被告甲○○，向地主彭振洋等人購買，並
          非受原告委任為原告購買，而七筆農林用地亦直接由被告甲○○信託登記
          與被告丁○○，非係被告甲○○受原告委任代與被告丁○○訂立系爭信託
          契約，茲說明如下：
      １、信託登記契約書之見證人戊○○即（即被告丁○○之原訴訟代理人）於八
          十八年十月二十八日於鈞院審理時陳稱：「．．．當初丙○○也跟甲○○
          夫妻一同前來，我有在場，大約聽是丙○○要贈與之類」等語，證人廖李
          淑真亦於八十八年十二月六日證稱：「．．．丙○○每次交錢都有來，有
          聽甲○○太太說他們爸爸要買土地給他們」，如原告並非贈與，何以未就
          甲○○之妻所言提出任何異議或反駁，足見原告之意自始即為贈與，而無
          任何委任或信託關係存在。
      ２、又因原告多年來均與被告乙○○一家同住，至八十八年九月始搬離，故於
          八十七年九月系爭土地買賣過程中，被告處理買賣事宜時，均偕原告同去
          以免原告在家無人照料，且購地資金既係由原告贈與，讓原告在場知悉，
          亦為子女尊重父親當然之理，原告以自始參與系爭土地買賣而主張有委任
          關係存在洵非足採；至系爭農林用地七筆之權狀正本，係因原告向被告索
          看，被告交付後原告即未交還，並非用以證明委任關係之存在，另原告所
          持有之買賣契約書原係代書持有，原告向代書索取未還；原告主張伊並未
          申報繳納贈與稅，可據此反證並無被告抗辯主張係由原告贈與購地資金之
          事實，惟贈與稅之納稅義務人為贈與人，未依限申報者，應納稅額加一至
          二倍之罰鍰，故未申報贈與稅其法律效果為應受行政罰鍰，並非贈與之生
          效要件；又原告曾提供資金購置坐落汐止長青路之別墅贈與被告甲○○、
          乙○○及其他二個兒子，原告亦為該別墅支出佣金、裝潢等費用，原告就
          系爭土地所支出之其他費用，亦屬原告之贈與；原告復以系爭土地上坐落
          之房屋電費由伊繳納，並提出收據為憑，據以證明委託關係之存在，惟實
          則系爭土地上所座落桃園縣龍潭鄉三水村十九號房屋，係屬買賣之標的範
          圍內，其電費原係由被告甲○○繳納，至台灣電力公司新竹營業處函復之
          電戶變更登記單所載係原用電戶彭連清先於八十八年四月二十九日提出異
          議，將用電戶名義變動為彭連清所有，再由彭連清及原告辦理過戶予原告
          乙節，經查彭連清於斯時早已臥病在床，喪失行動能力已久，而彭連清及
          家人亦從未代理彭連清辦理上開用電戶異議及過戶事宜，而被告甲○○亦
          未為前揭變更登記；又系爭土地係由被告於八十七年九月二十三日訂約買
          受，而原告戶籍原與被告乙○○同戶，至八十八年四月二十九日始辦理異
          地遷出，惟仍與被告乙○○同住至八十八年九月，故如原告是為伊自己所
          有而購買系爭土地，何以自買受土地後逾半年才將戶籍遷出以辦理自耕能
          力證明，是尚無法以前開事宜認雙方有委任關係存在。
      ３、況被告甲○○及訴外人尤王美麗與原告於訂立系爭買賣契約時均未具自耕
          能力，故如原告係為其自己購買，無須藉用被告等之名義訂約，而該系爭
          農林用地於信託登記與被告丁○○後，並設定最高限額抵押權予被告尤士
          猛及尤王美麗，果真原告係為自己購地，抵押權人應為原告，另系爭建地
          本無須借用他人名義登記，如原告係為自己購地，當可直接登記為原告所
          有，何須費事而借用被告甲○○、乙○○二人名義登記，惟現乃登記為被
          告二人所有，該等權狀並在被告處，亦足堪證明原告所言非實。
      ４、本件原告係贈與資金予被告乙○○、甲○○購買系爭土地，然被告乙○○
          因在公營之台灣銀行工作，即將屆退休年齡，如以自己名義購買系爭土地
          之農林用地，並辦理自耕能力證明，則勢須辭去工作，而喪失請領退休金
          之權利，故被告乙○○乃以妻尤王美麗名義訂約購買系爭土地，並由尤王
          美麗辭去原於台北市內湖區明湖國小工友之工作，且與被告甲○○同將戶
          籍遷移至系爭土地附近，俾能辦理申請自耕能力證明，惟農業發展條例八
          十九年一月二十六日修正後，購買農地無須具自耕能力證明，足見甲○○
          及尤王美麗訂約時，確係為被告乙○○、甲○○購買系爭土地，此亦為建
          地部分登記為乙○○及甲○○所有，而非為原告或尤王美麗所有之原由，
          並非受原告之委任而訂約購買系爭土地。
      ５、又本件係贈與金錢，蓋原告有將買賣土地之價款交予被告，業據證人游家
          榮於八十八年十二月六日鈞院審理時證稱：「．．．不過我有看到丙○○
          拿支票給甲○○」等語，而信託契約之見證人戊○○亦於八十八年十一月
          十五日陳稱：「丁○○之報酬是由甲○○拿現金給戊○○」等則，故原告
          否認有交付金錢與被告，顯無足採；縱認本件係贈與土地，惟以不動產為
          贈與者，於移轉登記前，仍具備贈與之一般成立要件，贈與人仍負移轉登
          記，使贈與生效之義務（最高法院四十一年台上字第一七五號、四十四年
          台上字第一二八七號判例意旨可資參照），故原告主張撤銷贈與，於法顯
          屬無據，而系爭農林用地已由被告甲○○信託登記與被告丁○○，系爭建
          地亦已登記為被告乙○○及甲○○所有，足見業已履行登記之特別要件。
  （三）、按當事人主張有利於己之事實者，就其事實有舉證之責，民事訴訟法第二
          百七十七條定有明文，原告起訴主張伊委由被告甲○○及訴外人尤王美麗
          代理原告訂立系爭買賣契約，且由被告甲○○代理原告將系爭農林用地信
          託登記與被告丁○○，然依被告所提出之翰聲房屋房地產買賣協調金收據
          影本乙紙、不動產買賣契約書影本乙份及信託登記契約書乙份，該等文件
          所載之立約人均為被告甲○○及訴外人尤王美麗，並無任何原告委任代理
          之記載，而原告迄未提出任何事證證明兩造有何書面或口頭成立之委任關
          係，原告未盡舉證之責，其主張自不足採。況原告並無不通國語之情，實
          無庸為委任之舉，有下列事證可稽：原告於八十六年五月二十九日簽立同
          意書乙紙，將其所有之「愛迪生」工地之房地贈予四個兒子，且於八十七
          年三月二十七日親書分產書乙份，將其名下不動產分配予四個兒子，觀其
          內容﹑文字通暢流利，又於八十八年四月二十三日，因尤王美麗定於四月
          二十六日出國旅遊，原告購贈Ｖ８攝錄影機乙台，是日尤王美麗乃學習使
          用拍攝，經  鈞院勘驗錄影帶內容，可見原告晨起即前往樓下拿報紙閱讀
          ，晚飯時間亦觀賞國語電視新聞後始用餐，是均足證原告於聽﹑讀﹑寫國
          語均通順無礙，原告主張因不通國語故須委由甲○○﹑尤王美麗代為訂約
          乙節，委無足採。
  （四）、被告丁○○係受被告甲○○之信託而登記為土地所有權人，是被告丁○○
          與原告間並無信託關係存在，則原告主張終止原告與丁○○之信託關係而
          請求移轉登記系爭土地所有權，於法未合。
  三、證據：提出不動產買賣契約書乙紙、信託登記契約書乙紙、翰聲房屋協調金收
            據乙紙、他項權利證明書四紙、土地權狀影本二紙、同意書影本乙紙、
            分產書影本乙紙、錄音帶乙卷、乙○○扣繳憑單影本乙紙、尤王美麗離
            職證明書、戶籍謄本乙紙及電力公司繳費收據二紙為證，並聲請訊問證
            人馮增意、游家榮及李秋蓉，並聲請調取台灣電力公司新竹區營業處有
            關桃園縣龍潭鄉三水村十九號房屋於八十八年間申辦用戶名義變更資料
            。
貳、反訴部分：
甲、反訴原告方面：
  一、聲明：反訴被告丙○○應將如附表所示之土地所有權狀七紙返還與反訴原告。
  二、陳述：按反訴原告丁○○，受被告甲○○、尤王美麗之信託，並以被告甲○○
      之名與反訴原告訂定「信託登記契約書」，將渠等二人所購買系爭農林用地七
      筆，信託登記予反訴原告，嗣反訴被告執上開土地價金係由伊贈與被告甲○○
      等人，而要求索看土地所有權狀，詎反訴被告取得權狀後，即未交還反訴原告
      或被告甲○○等人，現土地所有權狀仍為反訴被告所占有中。茲因：反訴原告
      與反訴被告並無信託關係，蓋反訴原告係與被告甲○○及尤王美麗成立信託關
      係，並由被告甲○○以其名義與反訴原告簽訂信託登記契約書，信託之酬金十
      萬元亦由被告甲○○本人所交付，足證信託關係乃在於反訴原告與被告甲○○
      及尤王美麗間，反訴原告與反訴被告間並無信託關係，既反訴被告並非土地所
      有權人，查系爭土地買賣契約書係以被告甲○○及尤王美麗為買受人，並無委
      任或代理之記載，則反訴被告原非土地所有權人，按不動產物權，依法律行為
      而取得、設定、喪失及變更者，非經登記，不生效力，反訴原告既登記為土地
      所有權人，即為土地之權利人，又土地所有權狀為土地所有權權利表彰之文書
      ，反訴原告既為土地所有權人，上開權狀尚為反訴原告無權占有中，爰依民法
      第七百六十七條之規定請求判決如反訴之聲明。
乙、反訴被告方面：
一、聲明：駁回反訴原告之訴。
二、陳述：反訴原告自承系爭農林用地係因受託登記，並因受託登記而獲十萬元報酬
    金，是以反訴原告並非出資購買訟爭土地之真正所有權人，又系爭土地於信託反
    訴原告丁○○名義登記完畢後，大溪地政事務所即發給所有權七紙，代理辦理登
    記事務之土地代書領取後即交付被告甲○○，再由甲○○交付反訴被告收執，依
    訟爭所有權狀交付之過程，已可佐證反訴被告主張信託登記之真實，反訴被告執
    有系爭土地所有權狀，係受任人為委任人取得之權利移轉交付於委任人之結果，
    即反訴被告係真正權利人依法持有自己信託反訴原告名義登記之土地所有權狀，
    自無返還之義務，且反訴被告現已表示終止信託契約，請求返還系爭農林用地，
    則表彰系爭土地權利之所有權狀，自無再交付受託人持有之義務。
    理    由
壹、本訴部分：
一、按訴狀送達後，原告不得將原訴變更或追加他訴，但請求之基礎事實同一者或不
    甚礙被告之防禦及訴訟之終結者，不在此限，民事訴訟法第二百五十五條第一項
    定有明文。本件原告起訴狀係以信託之法律關係請求被告乙○○返還系爭建地，
    嗣改以不當得利之法律關係為請求，惟其請求之基礎事實尚無不同，且原告訴之
    變更，不須另行蒐集新訴訟資料，得認為不甚礙被告之防禦及訴訟之終結，雖被
    告曾為反對原告為訴之變更之陳示，揆諸首揭法條，原告訴之變更自屬合法，先
    予敘明。
二、原告主張緣原告於八十七年九月二十三日，經介紹購買坐落桃園縣龍潭鄉○○○
    段第一一六０、一一六一之一、一一七八之五、一一七八之九、一四０六之一、
    一四０五、一四０七地號農林用地及一一六一地號建地等八筆土地，遂委由被告
    甲○○即原告之子及訴外人尤王美麗即被告之媳婦二人與出賣人訂立買賣契約，
    買賣價金約定為一千三百萬元，分四次給付，均由原告支付台銀支票與出賣人，
    再由出賣人兌領，已全數給付完畢，嗣因原告尚未取得承受農地資格證明書，無
    法據為移轉登記承受系爭農地，乃與被告丁○○成立信託關係，再委由被告甲○○代與丁○○訂立「信託登記契約書」之書面，將系爭七筆農地信託登記予被告
    丁○○，被告甲○○因處理委任事務，將受任購買之前開第一一六一地號建地二
    分之一登記於自己名下，依法負有移轉返還與原告之義務，而被告乙○○係未受
    委任處理事務，卻將原告出資購買該第一一六一地號二分之一所有權登記為其所
    有，按無法律上之原因而受利益，致原告受到損害，應返還其利益，查被告乙○○並無合法權源，是亦有移轉返還原告之義務，又信託契約係成立於原告與被告
    丁○○之間，並經原告以起訴狀繕本之送達作為終止信託契約之意思表示，被告
    丁○○亦應返還系爭農林用地與原告，爰依委任、不當得利及信託之法律關係請
    求如訴之聲明等語。
三、被告則以：系爭七筆農林用地及乙筆建地，係由原告贈與被告乙○○、甲○○資
    金，而由被告乙○○以妻尤王美麗之名義及被告甲○○，向地主彭振洋等人購買
    ，並非受原告委任為原告購買，系爭七筆農林用地亦逕由被告甲○○與被告丁○○訂定信託契約，而系爭農林用地之權狀因原告向被告索看，被告交付後原告即
    未交還，另原告所持有之買賣契約書原係代書持有，原告向代書索取未還，又原
    告曾提供資金購置別墅贈與被告甲○○、乙○○及其他二個兒子，原告亦為該別
    墅支出佣金、裝潢等費用，原告就系爭土地所支出之其他費用，亦屬原告之贈與
    ，另坐落於系爭土地上之桃園縣龍潭鄉三水村十九號房屋，係屬買賣之標的範圍
    內，其電費原係由被告甲○○繳納，原告乃未經允許逕向台灣電力公司新竹營業
    處申請電戶變更登記，且系爭土地係由被告於八十七年九月二十三日訂約買受，
    而原告戶籍原與被告乙○○同戶，至八十八年四月二十九日始辦理異地遷出，惟
    仍與被告乙○○同住至八十八年九月，故如原告是為伊自己所有而購買系爭土地
    ，何以自買受土地後逾半年才將戶籍遷出以辦理自耕能力證明，況被告甲○○及
    訴外人尤王美麗與原告於訂立系爭買賣契約時均未具自耕能力，故如原告係為其
    自己購買，無須藉用被告等之名義訂約，而該系爭農林用地於信託登記與被告丁○○後，並設定最高限額抵押權予被告甲○○及尤王美麗，果真原告係為自己購
    地，抵押權人應為原告，況系爭建地本無須借用他人名義登記，如原告係為自己
    購地，當可直接登記為原告所有，何須費事而借用被告甲○○、乙○○二人名義
    登記，惟現乃登記為被告二人所有，該等權狀並在被告處，亦足堪證明原告所言
    非實。又本件係贈與金錢之法律關係，蓋原告有將買賣土地之價款交予被告，故
    原告否認有交付金錢等詞，顯無足採，且縱認本件係贈與土地，惟以不動產為贈
    與者，於移轉登記前，仍具備贈與之一般成立要件，贈與人仍負移轉登記，使贈
    與生效之義務，故原告主張撤銷贈與，於法顯屬無據，而系爭農林用地已由被告
    甲○○信託登記與被告丁○○，系爭建地亦已登記為被告乙○○及甲○○所有，
    足見業已履行登記之特別要件，原告之主張委無可採。至被告丁○○係受被告甲○○之信託而登記為土地所有權人，被告丁○○與原告間並無信託關係，故原告
    主張終止原告與丁○○之信託關係而請求移轉登記系爭農林用地所有權於法洵屬
    無據等詞，資為抗辯。
四、本件原告主張被告甲○○及訴外人尤王美麗於八十七年九月二十三日，與訴外人
    彭振洋等人簽訂買賣契約，買受坐落桃園縣龍潭鄉○○○段第一一六０、一一六
    一之一、一一七八之五、一一七八之九、一四０六之一、一四０五、一四０七地
    號農林用地及一一六一地號建地等八筆土地，買賣價金約定為一千三百萬元，均
    由原告出資並分四次給付完畢，旋由被告甲○○出名與被告丁○○訂立書面之「
    信託登記契約書」，將系爭農林用地信託登記與被告丁○○，而系爭一一六一地
    號建地則已登記為被告甲○○、乙○○各二分之一所有，嗣原告於八十八年八月
    二十五日取得系爭農地之自耕能力證明書等情，為兩造所不爭，復據原告提出系
    爭不動產買賣契約書乙份、農地承受人自耕能力證明書乙紙及土地登記謄本十五
    紙為證，應信其主張為真實。是本件首應審究者厥為原告與被告甲○○間有無委
    任關係存在，亦或原告與被告甲○○、乙○○間係贈與之法律關係。經查：
（一）、系爭坐落桃園縣龍潭鄉○○○段一一六○、一一六一之一、一一七八之五、
        一一七八之九、一四○五、一四○六之一、一四○七地號七筆農林用地及一
        一六一地號建地，係以被告甲○○及訴外人尤王美麗（即被告乙○○之妻）
        名義為買受人，而系爭七筆農林用地係以被告甲○○之名義與被告丁○○書
        立信託契約，登記為被告丁○○所有，而系爭建地乙筆則登記為被告甲○○
        、乙○○各二分之一所有之事實，為兩造所不爭執，並有土地登記謄本附卷
        可憑。按依土地法所為之登記有絕對效力，土地法第四十三條定有明文，原
        告既主張伊與被告甲○○、訴外人尤王美麗間有委任之法律關係存在，而得
        就系爭土地主張權利，則原告就此有利於己之事實應負舉證責任。本件原告
        雖主張系爭價金及協調金係原告所支付，惟原告前亦曾為被告甲○○、乙○○等人置產，該等資金亦由原告所支付，其中並包括佣金等相關費用，此亦
        為兩造所不爭，復據被告提出原告所書立之愛迪生工地房地之贈與同意書影
        本、分產書影本各乙紙為證，是縱認系爭價金及協調金係原告所支出乙節無
        訛，尚無法遽為認定兩造間確有委任關係之依據，至系爭土地所有權狀雖在
        原告持有中，惟被告已辯述係原告欲觀看，被告甲○○始交付原告，詎原告
        竟不為歸還占為己有，徵諸原告與被告甲○○係父子，衡情甲○○因其父欲
        觀看系爭土地所有權狀遂為交付，並無不合情理之處，被告之抗辯，尚非不
        足採信，又原告雖於八十八年五月間變更用戶名義人為繳費行為，然系爭電
        費於八十七年底至八十八年初均由被告甲○○繳納，已據被告提出原告所不
        爭執之電費收據二紙為證，堪信為真實，既原告與被告甲○○均有繳費之舉
        ，尚難憑此佐證兩造間有委任關係存在。原告復主張若無委任情事，伊何須
        申請自耕能力證明等詞，惟查系爭土地係由被告於八十七年九月二十三日訂
        約買受，而原告戶籍本與被告乙○○同戶，至八十八年四月二十九日始辦理
        異地遷出，是如原告是為伊自己所有而購買系爭土地，何以自買受土地後逾
        半年才將戶籍遷出以辦理自耕能力證明，此已非無疑，再參以原告多年來均
        與被告乙○○一家同住，至八十八年九月始搬離，此為兩造所不爭，原告何
        以不委任同住之子即被告乙○○代為處理僅可，卻費事地委任媳婦尤王美麗
        ，並外求未為同住之子甲○○前為處理，以及原告於國語之聽、讀、寫上尚
        無罣礙，此有前揭原告親書之分產書乙紙及本院八十九年八月十一日勘驗筆
        錄為證，原告自無委任被告甲○○、訴外人尤王美麗代為處理買賣系爭土地
        事務之必要，是原告既未舉其他事證以證明其與被告甲○○等人間確有委任
        關係存在，且為被告所否認，其主張自無法遽予憑信。
（二）、又本件被告所辯原告係贈與金錢與被告甲○○、乙○○乙節，已據被告提出
        尤王美麗離職證明書乙紙及戶籍謄本乙件為證，原告雖否認有贈與金錢一事
        ，惟查證人即本件信託登記契約書之見證人戊○○（即被告丁○○之原訴訟
        代理人）到庭證稱：「．．．當初丙○○也跟甲○○夫妻一同前來，我有在
        場，大約聽是丙○○要贈與之類」等語（見本院八十八年十月二十八日言詞
        辯論筆錄），又證人廖李淑真亦到庭證稱：「（系爭買賣契約及信託登記手
        續是否由你承辦？是誰來接洽？）是甲○○及乙○○太太一起來請我辦，他
        們沒有說是幫他爸爸（指原告）辦的。丙○○於每次交錢時均有來，有聽甲○○太太（應係指乙○○太太尤王美麗）說他們爸爸要買土地給他們」等語
        （見本院八十八年十二月六日言詞辯論筆錄），果非原告有贈與之意，何以
        不為反對之舉以杜爭議，況原告本無委任他人處理系爭買賣之必要，已如前
        述，又被告甲○○、訴外人尤王美麗及原告於訂立系爭買賣契約時均係無自
        耕能力者，倘如原告係為己購買系爭土地，自無須藉用被告等之名義訂約，
        徵諸系爭農林用地於信託登記與被告丁○○前，已由訴外人即出賣人彭振洋
        等人為被告甲○○、訴外人尤王美麗設定最高限額抵押權，倘若原告係為自
        己購地，抵押權人應逕登記為原告，又系爭建地之所有權登記並不以有自耕
        能力者為限，如原告係為自己購地，當可直接登記為原告所有，何須費事以
        被告甲○○、乙○○二人名義登記，並由該二人持有系爭建地之權狀，如非
        有贈與情事，則原告既自始參與該等買賣過程，何以徒任被告等為前揭之土
        地所有原告自始未取得系爭土地之所有權，其所贈與之標的物應係金錢而非
        土地，另證人游家榮亦證稱：「．．．不過我有看到丙○○拿支票給甲○○
        」等語（見同上言詞辯論筆錄），雖原告交付被告者或為支票並非盡係現金
        ，然該等支票既均已兌現，此為兩造所不爭，是自無礙於原告贈與金錢並已
        將權利移轉於受贈人之事實，從而，被告之抗辯，尚為可採，原告之主張洵
        屬無據。
五、本件原告與被告甲○○間既無委任之法律關係，已如前述，本件系爭農林用地既
    以被告甲○○為委託名義人與被告丁○○間訂立信託契約，則信託關係乃存在於
    被告甲○○與被告丁○○之間，與原告無涉，原告起訴主張終止對被告丁○○之
    信託關係，於法亦屬無據。從而，原告依據委任、不當得利及信託之法律關係請
    求被告丁○○應將其所有坐落桃園縣龍潭鄉○○○段如附表所列土地全部移轉登
    記與原告所有，以及被告乙○○、甲○○應將其所有坐落桃園縣龍潭鄉○○○段
    一一六一地號建地移轉登記與原告所有，為無理由，應予駁回。
貳、反訴部分：
一、本件反訴原告主張：伊與被告甲○○訂定「信託登記契約書」，將被告甲○○、
    訴外人尤王美麗二人所購買系爭農林用地七筆，信託登記予反訴原告，嗣反訴被
    告執上開土地價金係由伊贈與被告甲○○等人，而要求索看土地所有權狀，詎反
    訴被告取得權狀後，即未交還反訴原告或被告甲○○等人，現土地所有權狀仍為
    反訴被告所占有中，蓋反訴原告與反訴被告並無信託關係，而系爭土地買賣契約
    書係以被告甲○○及尤王美麗為買受人，並無委任或代理之記載，則反訴被告自
    非土地所有權人，按不動產物權，依法律行為而取得、設定、喪失及變更者，非
    經登記，不生效力，反訴原告既登記為土地所有權人，即屬土地權利人，該土地
    所有權狀為土地所有權權利表彰之文書，竟為反訴被告無權占有中，爰依民法第
    七百六十七條之規定請求反訴被告應將如附表所示之土地所有權狀七紙返還等語
    ；反訴被告則以：反訴原告自承並非出資購買系爭農林用地之真正所有權人，又
    系爭農林用地於信託登記與反訴原告丁○○後，即由土地代書領取系爭七張權狀
    交付被告甲○○，再由甲○○交付反訴被告收執，足證反訴被告主張伊與被告丁○○有信託登記之事實，反訴被告係真正權利人依法持有自己信託反訴原告名義
    登記之土地所有權狀，自無返還之義務，且反訴被告現已表示終止信託契約，則
    表彰系爭土地權利之所有權狀，自無再交付受託人持有之義務等語，資為抗辯。
二、本件反訴原告主張伊與被告甲○○訂定「信託登記契約書」，被告甲○○、訴外
    人尤王美麗二人所購買系爭農林用地七筆信託登記於伊名下，是信託關係乃存在
    於被告甲○○、訴外人尤王美麗與伊之間等事實，已如前揭說明，應堪認定為真
    實，按信託者，謂委託人將財產權移轉或為其他處分，使受託人依信託本旨，為
    受益人之利益或為特定之目的，管理或處分信託財產之關係，信託法第一條定有
    明文，而信託行為，係指信託人將財產所有權移轉與受託人，使其成為權利人，
    以達到當事人間一定目的之法律行為而言（最高法院八十五年度台上字第二三０
    ０號判決意旨可資參照）。是本件原系爭農林用地所有權人（即被告甲○○等人
    ）既將系爭財產所有權移轉與反訴原告，則反訴原告自為系爭農林用地之權利人
    ，揆諸系爭權狀係表彰土地所有權權利之證明文件，自以該土地所有權人為其所
    有權人，是反訴原告依據所有物返還請求權，訴請反訴被告將如附表所示之土地
    所有權狀七紙返還予反訴原告為有理由，應予准許。
參、本訴及反訴之事證均臻明確，兩造其餘攻擊防禦方法及舉證，均與判決基礎不生
    影響，爰不另一一論述，併此敘明。
據上論結，本件原告之訴為無理由；反訴原告之訴為有理由，依民事訴訟法第七十八
條，判決如主文。
中      華      民      國    八十九    年      九      月     十四     日
                                        臺灣桃園地方法院民事第一庭
~B法      官  汪智陽
右正本係照原本作成
如對本判決上訴須於判決送達後廿日內向本院提出上訴狀
中      華      民      國    八十九    年      九      月     十四     日
~B書  記  官  楊由漢


司法院資訊處製作；財團法人民間司法改革基金會備份。
